最高法院刑事判決　　　　　　九十四年度台上字第六三五一號
　　上　訴　人　甲○○
　　　　　　　　　　　　弄35.
　　　　　　　　　　　　弄18.
上列上訴人因違反毒品危害防制條例案件，不服台灣高等法院中
華民國九十二年三月十八日第二審判決（九十二年度上訴字第三
一二號，起訴案號：台灣宜蘭地方法院檢察署九十一年度偵字第
一０九六號），提起上訴，本院判決如下：
    主  文
原判決撤銷，發回台灣高等法院。
    理  由
本件原判決認定上訴人甲○○之夫呂義德因毒品案件入監服刑，
於獲悉其夫購買毒品及毒友之網路後，為家庭生計，竟意圖營利
，於民國九十年五月一日下午三時，在宜蘭縣羅東鎮中山公園前
，向不詳姓名綽號「阿火」之人，以新台幣（下同）五萬元之對
價販入海洛因一兩（約三十七點四九公克）及一萬二千元之代價
販入安非他命半兩（約十八點七五公克）。販入後將之分裝為小
包，欲以海洛因每公克二千五百元至三千五百元或每二公克五千
元；安非他命每零點八公克，八百元至一千元之代價販賣。嗣上
訴人在宜蘭縣宜蘭市○○路二九巷三弄十八號住處販毒，經人檢
舉，警方人員至現場觀察，發現出入份子複雜，乃向檢察官聲請
搜索票，於九十年五月三日晚八時四十分許，至上址搜索，上訴
人見警方人員到來，即將毒品丟至屋後鄰居屋頂，但仍為警當場
查獲，扣得第一級毒品海洛因十九包（淨重二十二點五三公克）
，第二級毒品安非他命六包（淨重三點三六公克）等情。因將第
一審判決撤銷，依刑法第五十九條規定酌減其刑後，改判依想像
競合犯，從一重論處上訴人販賣第一級毒品罪刑（處有期徒刑十
年）。固非無見。
惟查：（一）第二審審審判長於開庭審判時，除應命上訴人陳述
上訴要旨外，並準用第一審審判程序，訊問被告及調查證據，倘
未踐行上開程序即命辯論終結，予以判決，自屬違背法令。本件
原判決撤銷第一審分別論處上訴人持有第一級毒品、持有第二級
毒品罪刑之判決，改判依想像競合犯，從一重論處上訴人販賣第
一級毒品罪刑。惟據原審審判筆錄之記載，審判長就上訴人犯罪
事實為訊問時，僅問上訴人經第一審判決有罪之持有第一、二級
毒品事實，就原判決認定上訴人意圖販賣營利而向「阿火」購入
海洛因及安非他命之事實，及敘明不另為無罪諭知之上訴人被訴
販賣海洛因予「石松」、「忠仔」之事實，俱未訊問（見原審卷
第三五頁至第四四頁），即行宣告辯論終結，此部分踐行之訴訟
程序，難謂於法無違。（二）被告之自白為證據之一種，須非出
於強暴、脅迫、利誘、詐欺、疲勞訊問、違法羈押或其他不正之
方法，且與事實相符者，方得採為證據，此觀諸刑事訴訟法第一
百五十六條第一項之規定甚明；是被告雖經自白，仍應調查其他
必要之證據，以察其與事實是否相符，苟無法證明其與事實相符
，根本即失其證據之證明力，不得採為判斷事實之根據。依原判
決理由說明，係依憑上訴人於警詢及偵查初訊時供認犯罪之自白
，作為認定上訴人意圖販售營利而以一行為販入第一級毒品海洛
因及第二級毒品安非他命之證據；惟上訴人於警詢及偵查初訊時
，係供稱：「查扣之毒品，我是向綽號阿火者購買的，於九十年
五月一日十五時許，在宜蘭縣羅東鎮中山公園前購買的，一次購
買海洛因半兩五萬元及安非他命半兩一萬二千元。購買之海洛因
以每二公克分裝為一小包，每包以五千元之價格賣出，另安非他
命以每零點八公克分裝為一小包，以八百元之價格賣出」、「我
以五萬元之代價購買海洛因計半兩（十八點七五公克），一萬二
千元購買安非他命半兩（約十八點七五公克），海洛因每一公克
以三千五百元賣出，安非他命以每零點八公克以一千元賣出」、
「買入海洛因重量應該是一兩（三十七點四九公克）才對，價格
一樣是五萬元沒錯」、「毒品向阿火買的，安非他命零點八公克
八百元、海洛因一公克二千五百元販賣」（見毒偵字卷第五頁至
第九頁、第二十六頁正、背面）。則上訴人就其向「阿火」購買
海洛因之數量、分裝海洛因、安非他命出售之重量、價格等交易
重要事項，每次供認，俱非一致。甚至檢察官最初訊問時供稱：
「（問：毒品何來？）向綽號『阿火』買的，自己要吸用」、「
（問：妳都已裝好分裝袋，是否要販賣？）不是，自己要吸用，
怕吸過量」、「（問：如何賣毒品？）沒有」等截然不同之供述
（見同上卷第二五頁背面、第二六頁）。而警方查扣之海洛因計
十九小包，毛重重量有零點三公克、零點五公克、零點四公克、
一公克、一點七公克、一點九公克、二公克等不同分裝，安非他
命計六小包，其重量亦分為零點七公克、零點八公克二種分裝，
有宜蘭分局延平派出所查獲上訴人持有海洛因及安非他命案清冊
二份在卷為憑（見同上卷第十八頁、第十九頁）。此與上訴人供
認之分裝販賣重量，亦非完全合。則上訴人前開供認犯罪之自
白，何以每次不同？於檢察官最初訊問時，何以先堅決否認？是
否有補強證據足以證明上訴人前開供認犯罪之自白確與事實相符
？若能為補強，究係足以佐證何次自白非屬虛構？凡此與上訴人
之利益有重大關係，自應深入調查根究明白。（三）刑事訴訟之
目的固重在發見實體真實，惟其手段仍應合法正當，以保障人權
。依刑事訴訟法第二百二十九條至第二百三十一條之規定，司法
警察（官）雖有調查犯罪嫌疑之職權，而得詢問犯罪嫌疑人，惟
依同法第一百條之二準用同法第一百條之一第一項之規定，司法
警察（官）詢問犯罪嫌疑人，除有急迫情況且經記明筆錄者外，
應全程連續錄音；必要時，並應全程連續錄影。考其立法目的，
在建立詢問筆錄之公信力，並擔保程序合法正當；亦即在擔保犯
罪嫌疑人對於詢問之陳述係出於任意性及筆錄所載內容確與其陳
述相符，以期發現真實。故司法警察（官）詢問犯罪嫌疑人如違
背上開規定，其所取得之供述筆錄，究竟有無證據能力，原應審
酌司法警察（官）違背該法定程序之主觀意圖、客觀情節、侵害
犯罪嫌疑人權益之輕重、對犯罪嫌疑人在訴訟上防禦不利益之程
度，以及該犯罪所生之危害，暨禁止使用該證據對於抑制違法蒐
證之效果，及司法警察（官）如依法定程序有無發現該證據之必
然性等情形，本於人權保障與社會安全均衡維護之精神，依比例
原則，具體認定之。上訴人於一、二審審理中一再供稱：「（問
：為何今天所講的與在警訊所言不同﹖）當時我有跟警員說那些
毒品是我先生的，但警員說如果我不承認的話，會把我先生害死
，讓他關不完，我當時說毒品幾包的話是隨便亂講的」、「是警
員跟我說如果我不承認的話，我的先生會被關到死，就是庭上這
位警員（指簡寧彥）跟我這樣講」、「（問：對在警察局、檢察
官第一次偵查中均稱是向阿火者買入等語，有何意見？）那時候
我不承認，我是說那是我先生的，他們就說要讓我先生關到死，
他們就這樣嚇我，那時檢察官問我的時候，因為我想趕著回去照
顧小孩，時間已經晚了小孩都沒有吃飯，所以就那樣回答」（見
第一審卷第五七頁、第六九頁、原審卷第二六頁）。而第一審傳
喚證人負責詢問上訴人之員警簡寧彥到庭，復證稱：「（問：被
告在製作警訊筆錄時有無說她有買賣毒品？）當時被告一直推稱
那些毒品是她先生的，後來她會承認，因為時間已久，我也忘記
什麼原因了」（見第一審卷第六八頁）。惟綜觀上訴人警詢筆錄
，俱無上訴人供稱扣案海洛因及安非他命係伊先生呂義德所有之
記載，則該警詢筆錄記載之內容，是否確與上訴人之供述相符，
仍待釐清。而第一審法官詢問證人簡寧彥：「是否有帶警訊錄音
帶到庭？」，又稱：「我找不到警訊錄音帶」（見第一審卷第六
九頁）。則司法警察詢問上訴人時，是否全程同步錄音？該警詢
筆錄是否有未依據刑事訴訟法第一百條之一第一項規定製作之程
序瑕疵？若有，該警詢筆錄有無證據能力？原判決俱未審認、說
明，即遽採上開警詢筆錄作為論處上訴人罪刑之依據，自難謂為
適法。以上，或係上訴意旨所指摘，或屬本院得依職權調查之事
項，應認原判決有撤銷發回更審之原因。又原判決敘明不另為無
罪諭知部分（即原判決理由四部分），基於審判不可分原則，應
併予發回。
據上論結，應依刑事訴訟法第三百九十七條、第四百零一條，判
決如主文。
中　　華　　民　　國　九十四　年　 十一 　月　 十七 　日
                      最高法院刑事第一庭
                          審判長法官  施　文　仁
                                法官  林　永　茂
                                法官  蕭　仰　歸
                                法官  林　茂　雄
                                法官  林　立　華
      本件正本證明與原本無異
                                      書  記  官
中　　華　　民　　國　九十四　年 　十一 　月　二十三　日
                                                      Y
